【裁判字號】    97,重訴,294
【裁判日期】    980123
【裁判案由】    損害賠償
【裁判全文】
臺灣桃園地方法院民事判決             97年度重訴字第294號
原      告  乙○○
            丁○○
共      同
訴訟代理人  邱昱宇律師
被      告  壽司室內裝修有限公司
兼
法定代理人  丙○○
上二人共同
訴訟代理人  簡文玉律師
被      告  戊○○
訴訟代理人  黃啟倫律師
上列當事人間請求損害賠償事件，原告就本院96年度勞安簡上字
第1號刑事案件提起附帶民事訴訟（96年度簡上附民字第28 號）
，經本院刑事庭裁定移送前來，於民國97年12月29日言詞辯論終
結，本院判決如下：
    主  文
被告壽司室內裝修有限公司、丙○○應連帶，或被告壽司室內裝
修有限公司、戊○○應連帶，或被告丙○○、戊○○應連帶給付
原告乙○○新台幣貳佰捌拾柒萬貳仟柒佰參拾參元，及均自九十
六年十一月四日起，至清償日止，按年息百分之五計算之利息；
前開給付於任一被告已為全部或一部之給付者，其餘被告就其履
行之範圍內同免給付之義務。
被告壽司室內裝修有限公司、丙○○應連帶，或被告壽司室內裝
修有限公司、戊○○應連帶，或被告丙○○、戊○○應連帶給付
原告丁○○新台幣貳佰玖拾貳萬零肆佰玖拾元，及均自九十六年
十一月四日起，至清償日止，按年息百分之五計算之利息；前開
給付於任一被告已為全部或一部之給付者，其餘被告就其履行之
範圍內同免給付之義務。
原告其餘之訴駁回。
訴訟費用由被告壽司室內裝修有限公司、丙○○連帶，或被告壽
司室內裝修有限公司、戊○○被告，或被告丙○○、戊○○連帶
負擔百分之六十，餘由原告負擔。
本判決第一項於原告乙○○以新台幣玖拾伍萬元為被告供擔保後
，得假執行；但被告以新台幣貳佰捌拾柒萬貳仟柒佰參拾參元為
原告乙○○預供擔保，得免假執行。
本判決第二項於原告丁○○以新台幣玖拾柒萬元為被告供擔保後
，得假執行；但被告以新台幣貳佰玖拾貳萬零肆佰玖拾元為原告
丁○○預供擔保，得免假執行。
原告其餘假執行之聲請駁回。
    事實及理由
一、按訴狀送達後，原告不得將原訴變更或追加他訴，但擴張或
    減縮應受判決事項之聲明者，不在此限，民事訴訟法第民事
    訴訟法第255 條第1 項第3 款定有明文。查原告提起本件訴
    訟原係請求被告丙○○、壽司室內裝修有限公司（下稱壽
    司公司）應連帶給付原告乙○○新台幣（下同）3,942,301
    元；應連帶給付原告丁○○4,127,938 元，及均自起訴狀繕
    本送達翌日起至清償日止，按年息5 ％計算之利息；被告
    戊○○、壽司公司應連帶給付原告乙○○3,942,301 元；應
    連帶給付原告丁○○4,127,938 元，及均自起訴狀繕本送達
    翌日起至清償日止，按年息5 ％計算之利息；被告丙○○
    、戊○○應連帶給付原告乙○○3,942,301 元；應連帶給付
    原告丁○○4,127,938 元，及均自起訴狀繕本送達翌日起至
    清償日止，按年息5 ％計算之利息；上開聲明至項中
    ，若有原告乙○○、丁○○已受清償部分，於其已受清償範
    圍內，其餘之聲明免予給付。被告壽司公司應另給付原告
    乙○○、丁○○各1,687,500 元及均自起訴狀繕本送達翌日
    起至清償日止，按年息5 ％計算之利息。嗣於民國97年12月
    29日本院言詞辯論程序中變更聲明為被告丙○○、壽司公
    司應連帶給付原告乙○○3,908,051 元；應連帶給付原告丁○○4,127,938 元，及均自起訴狀繕本送達翌日起至清償日
    止，按年息5 ％計算之利息；被告戊○○、壽司公司應連
    帶給付原告乙○○3,908,051 元；應連帶給付原告丁○○4,
    127,938 元，及均自起訴狀繕本送達翌日起至清償日止，按
    年息5 ％計算之利息；被告丙○○、戊○○應連帶給付原
    告乙○○3,908,051 元；應連帶給付原告丁○○4,127,938
    元，及均自起訴狀繕本送達翌日起至清償日止，按年息5 ％
    計算之利息；上開聲明至項中，若有原告乙○○、丁○○已受清償部分，於其已受清償範圍內，其餘之聲明免予
    給付；。被告壽司公司應另給付原告乙○○、丁○○各1,
    687,500 元及均自起訴狀繕本送達翌日起至清償日止，按年
    息5 ％計算之利息（即其中請求殯葬費用部分，由原起訴請
    求之431,495 元減縮為397,245 元），核屬應受判決事項之
    減縮，核與前揭規定相符，應予准許。
二、原告主張：
(一)、被告壽司公司前於95年間向甲○○空間設計有限公司（下稱
    甲○○設計公司，原告就甲○○設計公司及其負責人甲○○
    一併提起刑事附帶民事訴訟部分，另以裁定駁回）承攬甲○○設計公司前向訴外人即業主黃子潔所承攬之位於桃園縣中
    壢市○○街之「中壢大亨別莊建築室內裝修設計工程」（下
    稱系爭工程），李靜設計公司為系爭工程之一級承攬人，被
    告壽司公司為系爭工程之二級承攬人。
(二)、原告之子即被害人林俊男係以每日3,000 元之工資為代價，
    受僱於被告壽司公司，並於95年8 月12日，經被告壽司公司
    指派前往系爭工程工地，從事木作裝潢工作；被告丙○○為
    被告壽司公司之負責人，依勞工安全衛生法第2 條第2 項之
    規定，為被害人林俊男之雇主；被告戊○○則係經被告壽司
    公司派駐系爭工程工地擔任現場監督人，被告丙○○、戊○○均負有保護、照顧所僱用勞工工作安全之職責，同為從事
    於業務之人，本應注意對於電能可能引起之危害，應有符合
    標準之必要安全衛生設備；由屋內引至屋外裝設之插座分路
    ，除應按規定施工外，並應在電路上或該等設備之適當處所
    ，裝設漏電斷路器；且所使用電氣器材及電線等，應符合國
    家標準規格等事項；而依當時情形，又無不能注意之情事，
    竟疏未注意及此，於所僱用之勞工即被害人林俊男由屋內引
    至屋外裝設之插座分路，以傳送電能供其電鑽作業之際，未
    於該插座分路設置漏電斷路器，且未對電線與插頭電源之導
    片接觸端，施以絕緣防護之預防感電措施，致被害人林俊男
    於同日16時30分許，在上開工地使用電鑽機施工時，不慎感
    電而暈厥倒地，並遭掉落之電鑽機持續在肋部、腹側部及前
    臂部感電，雖經同在上開工地施工之被害人林俊男之父乙○○見狀後，將電鑽機移除並送醫急救，惟因電灼傷，於同日
    17時32分許，因休克不治死亡。
(三)、按不法侵害他人致死者，對於支出醫療及增加生活需要之費
    用或殯葬費用之人，應負損害賠償責任；被害人對於第三人
    負有法定扶養義務者，加害人對於第人亦應負損害賠償責任
    ；不法侵害他人致死者，被害人之父、母、子、女及配偶，
    雖非財產上之損害，亦得請求賠償相當之金額。民法第192
    條第1 、2 項、第194 條分別定有明文。本件原告乙○○、
    丁○○分別為被害人林俊男之父、母，被告丙○○、戊○○
    上開不法侵害行為，致被害人林俊男死亡，原告自自得依上
    開規定請求賠償。此部分請求賠償金額如下：
、原告乙○○部分：
(1)、殯葬費用：原告乙○○為辦理被害人林俊男喪葬事宜，支出
    殯葬費用為生前契約148,000 元、塔位190,000 元、喪儀費
    54,445元、屍袋1,600 元、大愛生命紀念館3,200 元，共計
    397,245 元。
(2)、扶養費：原告乙○○為被害人林俊男之父，被害人林俊男對
    原告乙○○負法定扶養義務，上開事故發生時，原告乙○○
    為55歲，以原告乙○○應有餘命，及以60歲退休後加以請求
    ，參酌行政院主計處統計93年度台灣地區家庭收支調查報告
    台灣地區平均每人每月消費性支出為16,492元，即每年生活
    費用約為197,904 元，再依霍夫曼計算公式扣除中間利息後
    ，原告乙○○應受扶養之費用為2,021,611 元（16,492×12
    ×10.0 0 000 00 ＝2,021,611 元以下捨去）。而原告乙○○育有二子，被害人林俊男應負擔上開扶養費用之二分之一
    ，即1,01 0,806元。
(3)、精神慰撫金：被害人林俊男因上開事故死亡，原告乙○○痛
    失愛子，白髮人送黑髮人，有錐心之痛，而被告於事發後，
    毫無悔意，一再推諉責任，縱使賠償原告乙○○千萬，亦不
    能彌補原告乙○○之痛，原告乙○○僅象徵性請求賠償2,50
    0,000元。
(4)、以上總計請求賠償3,908,051 元（397,245 元＋1,01 0,806
    元＋2,500,000元＝3,908,051 元）
、原告丁○○分：
(1)、扶養費：原告丁○○為被害人林俊男之母，被害人林俊男對
    原告丁○○負法定扶養義務，上開事故發生時，原告丁○○
    為52歲，以原告乙○○應有餘命，及以60歲退休後加以請求
    ，參酌行政院主計處統計93年度台灣地區家庭收支調查報告
    台灣地區平均每人每月消費性支出為16,492元，即每年生活
    費用約為197,904 元，再依霍夫曼計算公式扣除中間利息後
    ，原告丁○○應受扶養之費用為3,255,875 元（16,492×12
    ×16.45179 3=3,255,875元以下捨去），原告丁○○育有二
    子，被害人林俊男應負擔上開扶養費用之二分之一，即1,62
    7,938 元。
(2)、精神慰撫金：被害人林俊男因上開事故死亡，原告丁○○痛
    失愛子，白髮人送黑髮人，有錐心之痛，而被告於事發後，
    毫無悔意，一再推諉責任，縱使賠償原告丁○○千萬，亦不
    能彌補原告丁○○之痛，原告丁○○僅象徵性請求賠償2,50
    0,000元。
(3)、以上總計請求賠償4,127,938 元（1,627,938 元＋2,500,00
    0元＝ 4,127,938 元）
(三)、按因故意或過失，不法侵害他人之權利者，負損害賠償責任
    ；數人共同不法侵害他人之權利者，連帶負損害賠償責任，
    民法第184 條第1 項、第185 條第1 項，分別定有明文。被
    告丙○○、戊○○既有前開應注意、能注意而未注意之過失
    並致被害人林俊男死亡，自應就上開損害，對被害人俊男之
    父、母即原告負連帶賠償責任。
(四)、按法人對於其董事或其他有代表權之人因執行職務所加於他
    人之損害，與該行為人連帶負賠償之責任，民法第28條定有
    明文。被告丙○○為被告壽司公司之負責人，為被告壽司公
    司有代表權之人，被告壽司公司對於被告丙○○執行上開職
    務，不法加於原告之損害，亦應負擔連帶賠償之責任。
(五)、按受僱人因執行職務，不法侵害他人之權利者，由僱用人與
    行為人連帶負損害賠償責任，民法第188 條第1 項定有明文
    。被告戊○○為被告壽司公司之受僱人，其受被告壽司公司
    指派為上開工程工地之現場監督人，因執行上開職務，不法
    侵害原告之權利，被告壽司公司對於被告戊○○執行職務，
    不法加於原告之損害，亦應負擔連帶賠償之責任。
(六)、職業災害補償金部分：按勞動基準法第59條規定第4 款規定
    ，勞工遭遇職業傷害或罹患職業並因而死亡時，僱主除給予
    5 個月平均工資之喪葬費外，並應一次給予其遺屬40個月平
    均工資之死亡補償。本件被害人林俊男死亡前工資每日3,00
    0 元，以每月工作25日計算，月薪為75,000元，依上規定，
    被告壽司公司另應給付原告喪葬費用375,000 元、勞工死亡
    補償費用3,000,000 元，合計3,375,000 元，即原告乙○○
    、丁○○各1,687,500 元。
(七)、並聲明如下：
、被告丙○○、壽司公司應連帶給付原告乙○○3,908,051元
    ；應連帶給付原告丁○○4,127,938 元，及均自起訴狀繕本
    送達翌日起至清償日止，按年息5 ％計算之利息。
、被告戊○○、壽司公司應連帶給付原告乙○○3,908,051 元
    ；應連帶給付原告丁○○4,127,938 元，及均自起訴狀繕本
    送達翌日起至清償日止，按年息5 ％計算之利息。
、被告丙○○、戊○○應連帶給付原告乙○○3,908,051 元
    ；應連帶給付原告丁○○4,127,938 元，及均自起訴狀繕本
    送達翌日起至清償日止，按年息5 ％計算之利息。    。
、上開聲明至項中，若有原告乙○○、丁○○已受清償部
    分，則於其已受清償範圍內，其餘之聲明免予給付。
、被告壽司公司應另給付原告乙○○、丁○○各1,687,500 元
    及均自起訴狀繕本送達翌日起至清償日止，按年息5 ％計算
    之利息。
、原告等願供擔保，請准宣告假執行。
三、被告則以：
(一)、被告壽司公司及丙○○部分：
、本件觸電事件發生時，被害人林俊男係獨自一人在外牆工作
    ，身旁並無他人等情，業經原告乙○○及當時亦在現場施作
    之證人鄧錦傑先後於本院96年度勞安簡上字第1 號刑事案件
    中證述明確；且證人即負責就本件工安事故為調查並撰寫本
    件「桃園縣壽司室內裝修有限公司勞工林俊男因感電發生死
    亡職業災害檢查報告書」（下稱職業災害檢查報告書）之洪
    吉誠亦於本件刑事案件中證稱：因為現場沒有目擊者，我們
    只能推論最有可能的是有人去踢到電線，或是電線移動，所
    以造成銅線錯動，使得接地線裸露的銅線跟火線裸露的銅線
    接觸，至於插座移動或是踏動，也有可能是死者本身造成的
    等語，並有上開職業災害檢查報告書1 份附於該刑事案件卷
    內可證卷。被害人林俊男觸電時，既係一人在外牆工作，而
    漏電之原因又是可能遭人踢到電鑽機之插頭及電線造成，則
    會踢到電鑽機插頭及電線者，僅有被害人林俊男一人；況本
    件電鑽機插頭內綠色接地線裸露之不安全狀況，倘非不能發
    現，被害人林俊男竟未及時向班長戊○○反應，足認被害人
    林俊男就本件電鑽機殼帶電而感電致死，亦與有過失。
、原告所提原告乙○○個人帳戶，尚難證明被害人林俊男之全
    年薪資實際金額，故原告仍應證明被害人林俊男之全年薪資
    實際金額，併證明其平均工資。又原告一方面請求僱主給予
    5 個月平均工資之喪葬費375,000 元，及40個月平均工資之
    死亡補償3, 000,000元，另方面又請求給付喪葬費431,495
    元，就喪葬費之損失部分，屬重覆請求。又原告乙○○所提
    喪葬費中，天祥寶塔禪寺之塔位乙位120,000元與天祥寶塔
    禪寺結緣塔位及牌位各乙個70,000元，似有重覆，應詳加審
    酌。
、按民法第1117條第1 項規定：受扶養權利者，以不能維持生
    活而無謀生能力者為限。而同條第2 項規定：前項無謀生能
    力之限制，於直系血親尊親屬不適用之。即直系血親尊親屬
    受扶養者，仍須以不能維持生活者為限。查原告乙○○職業
    亦為木匠，與被害人林俊男同在被告壽司公司工作期間，薪
    資較被害人林俊男高，則原告乙○○是否確實不能維持生活
    ，而得請求被害人林俊男扶養，尚有疑義。
、依民法第1119條規定：「扶養之程度，應按受扶養權利者之
    需要，與負扶養義務者之經濟能力及身份定之」。原告雖依
    行政院主計處統計93年度台灣地區家庭收支調查報告台灣地
    區平均每人每月消費性支出為16,492元，即主張每年生活費
    用約為197,904 元，然依93年度受扶養直系尊親屬之免稅額
    僅111,000 元，是此部分應依每年生活費用約為111,000 元
    計算扶養費。
、按「受僱人因執行職務，不法侵害他人致死者，被害人之父
    、母、子、女及配偶受有非財產上之損害，依民法第194 條
    及第188 條第1 項規定，請求受僱人及其僱用人連帶賠償相
    當金額之慰撫金時，法院對於慰撫金之量定，應斟酌該受僱
    人及應負連帶賠償責任之僱用人，並被害人暨其父、母、子
    、女及配偶之身份、地位及經濟狀況等關係定之，不得僅以
    被害人與實施侵權行為之受僱人之資力為衡量之標準。是衡
    量兩造之身份、地位及經濟狀況，原告請求之慰撫金顯屬過
    高。
、並聲明：原告之訴及假執行之聲請均駁回，如受不利之判決
    ．被告願供擔保請准予免為假執行。
(二)、被告戊○○部分：
、本件被告戊○○非被告壽司公司之專職員工，僅屬臨時工，
    即是單純就個案受雇於被告壽司公司，由該公司指定於本案
    擔任木工班長，或稱帶班工頭，負責指揮與管理本案木工之
    施作，至於工地現場之勞工安全衛生相關事項，則非屬被告
    戊○○之職責範圍，自不得僅以被告戊○○為工地現場之班
    長，即謂被告戊○○為工地勞工安全衛生事項之負責人。且
    被告戊○○於每日分配工作後，與其他木工相同，仍需在工
    地現場為木工工作，且被告戊○○與被害人之工資均無不同
    ，殊不得僅以被告戊○○於本案擔任帶班工頭，即認被告戊○○除需為自身木工之工作外，尚應對其他工人負安全上之
    責任。且被告戊○○從未表示自己為本案有關勞工案全之工
    作場所負責人，卷附職業災害檢查報告謂被告戊○○為工作
    場所負責人，顯無所憑。本件被告戊○○非系爭工程之現場
    監督人，亦非現場負責人，自不負有保護、照顧上開工程現
    場僱用勞工工作安全之職責。
、被告戊○○僅為木工，並不具備電氣之專業知識，被告壽司
    公司亦從未對被告戊○○及其他木工為相關之勞工安全衛生
    教育訓練，被告戊○○委無可能知悉勞工安全衛生法、電業
    法，甚至室內線路裝置規則之規定為何；同案被告丙○○或
    謂被告壽司公司曾訂定「工作管理規章」及「工地作業管理
    要求」，明定用電動機具應裝斷路器云云，惟被告戊○○從
    未看過上述管理規章或管理要求，且被告壽司公司或被告丙○○實際上亦從未向被告戊○○或其他木工為該要求；甚至
    ，依被告壽司公司所提出之「工具出廠備忘表」，及單組基
    本工具細目，亦均無記載漏電斷路器之設備；參以證人即被
    告壽司公司之另一受雇人楊萬發於本件刑事案件中亦證稱：
    我們公司沒有備有漏電斷路器等語，足認被告壽司公司向來
    皆未提供漏電斷路器，自無可能要求其僱用之施工人員於使
    用電動機具時，應裝設該安全設施，亦無可能要求帶班工頭
    應注意監督及管理施工人員裝設該安全設施，難認被告戊○○就此有何「應注意」之情事。
、被害人林俊男使用之電鑽係由被告壽司公司所提供，倘被害
    人林俊男自該電鑽之外觀並未發現有何異狀，則被告戊○○
    將同樣無法發現；再被告壽司公司提供之電鑽，不論有無接
    地設施，該公司認為均屬合格之工具等情，亦經證人楊萬發
    於本件刑事案件中證述明確，被告戊○○實無可能知悉被害
    人林俊男於使用電動機具時，有何不安全之因素存在，以預
    防本件意外事故之發生，亦無所謂「能注意」之情事。
、綜上，被告戊○○就被害人林俊男於使用電動機具時未裝斷
    路器，致發生觸電而死亡事件，委無應注意、能注意、而不
    注意之情事，自無故意或過失不法侵害他人權利，原告依侵
    權行為之法律關係，向被告戊○○請求損害賠償，尚屬無據
    。另原告乙○○、丁○○請求賠償扶養費部分，均是年滿60
    歲後，始得請求，倘於現在一次請求，均應依霍夫曼計算法
    扣除中間利息。另有關慰撫金部分，審酌被告戊○○與被害
    人林俊男同為受雇於被告壽司公司之木工，且工資均相同，
    原告主張其等各得請求被告賠償250 萬元精神上損害云云，
    自有過高。
、並聲明：原告之訴及假執行之聲請均駁回，如受不利之判決
    ．被告願供擔保請准予免為假執行。
四、本件不爭執事項：
(一)、系爭工程係被告壽司公司向甲○○設計公司所承攬，並由被
    告壽司公司僱用被告戊○○及被害人林俊男等人至現場施工
    ，所需各項工具、材料，均由被告壽司公司負責提供。甲○○設計公司為系爭工程一級承攬人；被告壽司公司則為系爭
    工程二級承攬人。
(二)、被害人林俊男受雇被告壽司公司在系爭工程工地，從事木作
    裝潢工作；被告戊○○亦受雇被告壽司公司並經派駐上開工
    程工地擔任「班長」一職。被告丙○○為被告壽司公司之負
    責人，依勞工安全衛生法第2 條第2 項之規定，即為被害人
    林俊男之雇主。
(三)、被害人林俊男於95年8 月12日，在系爭工程工地，從事木作
    裝潢工作時，因由屋內引至屋外裝設之插座分路，傳送電能
    以供電鑽作業之際，該插座分路未設置漏電斷路器，且未對
    電線與插頭電源之導片接觸端，施以絕緣防護之預防感電措
    施，致被害人林俊男於同日16時30分許，在上開工地使用電
    鑽機施工時，不慎感電而暈厥倒地，並遭掉落之電鑽機持續
    在肋部、腹側部及前臂部感電，被害人林俊男之父即原告乙○○見狀後，雖立即將電鑽機移除並送醫急救，惟林俊男仍
    於同日17 時32分許，因休克不治死亡。
(四)、以上並經本院依職權調閱本院96年度勞安簡上字第1號刑事
    案件卷宗核閱無誤。
五、原告主張其子即被害人林俊男受雇於被告壽司公司，於上開
    時、地，因所使用之電動機具（即上開電鑽）發生漏電，致
    觸電死亡1 事，雖為被告所不爭執，然被告對於原告據此請
    求損害賠償及補償1 節，則分別以前詞置辨，是本件整理爭
    點如下：
(一)、被告丙○○、戊○○就被害人林俊男於系爭工程工地，因所
    使用之電動機具發生漏電之觸電死亡事件，有無過失？應否
    負損害賠償責任？
(二)、若被告均需就本件負損害賠償責任，則其相互間連帶責任為
    何？
(三)、原告乙○○得請求之殯葬費用為何？
(四)、原告得請求之扶養費之數額為何？
(五)、原告得請求之精神慰藉金之數額為何？
(六)、被害人林俊男是否與有過失？被告等可否就此對原告上開請
    求，主張過失相抵？
(七)、原告除可依侵權行為之法律關係請求被告為上開賠償外，是
    否得另依勞動基準法第59條規定第4 款規定，請求被告壽司
    公司另給付5 個月平均工資之喪葬費，及40個月平均工資之
    死亡補償？
六、經查：
(一)、被告丙○○有無過失部分：
、按「雇主，謂事業主或事業之經營負責人」、「事業單位以
    其事業招人承攬時，其承攬人就承攬部分負本法所定雇主之
    責任。再承攬者亦同」、「雇主對勞工應施以工作及預防災
    變所必要之安全衛生教育、訓練」、「雇主對於防止電、熱
    及其他之能引起之危害，應有符合標準之必要安全措施」、
    「雇主對於電氣設備裝置、線路，應依電業法規及勞工安全
    衛生相關法規之規定施工，所使用電氣器材及電線等，並應
    符合國家標準規格」、「雇主對勞工於作業中或通行時，有
    接觸絕緣被覆配線或移動電線或電氣機具、設備之虞者，應
    有防止絕緣被破壞或老化等致引起感電危害之設施」、「建
    築或工程興建之臨時用電設備，應按規定施行接地外，並在
    電路上或該等設備之適當處所裝設漏電斷路器」。勞工安全
    衛生法第2 條第2 項、第16條、第23條第1 項、第5 條第1
    項第3 款、勞工安全衛生設施規則第239 條、第246 條、屋
    內線路裝置規則第59條第1 款，分別定有明文。再按因故意
    或過失，不法侵害他人之權利者，負損害賠償責任，並為民
    法第184 條第1 項前段所明定。
、被告丙○○係被告壽司公司之經營負責人，已如前述，而被
    告壽司公司僅僱用勞工20餘人，屬小規模公司型態，亦經行
    政院勞工委員會北區勞動檢查所於職業災害檢查報告書中查
    證明確（有該報告書附本院96年度勞安簡上字第1 號刑事案
    卷可參），是被告壽司公司容與大型企業設有總公司、分公
    司，有關勞工安全衛生法所定之作為義務，係由分公司執行
    業務範圍內之人員負責者有別，足認被告丙○○為勞工安全
    衛生法第2 條第2 項所稱事業經營負責人即雇主，即應依上
    開規定，負有勞工安全衛生之責；且被告丙○○於本件刑事
    案件中業已提出被告壽司公司所製作之「工地管理規章」、
    「工地作業管理要求」各1 份，其內分別載明「注意用電安
    全，使用電動機具於插座前方加裝漏電斷路器或於機體做好
    接地措施」，及「使用機具應注意裸線和斷路器的安全使用
    」等內容，亦有「工地管理規章」、「工地作業管理要求」
    各1 份，附於本件刑事案件卷宗可證，是被告丙○○就有關
    使用電動機具應加裝漏電斷路器之用電安全事項，亦知之甚
    詳；於本件事故當時又無不能注意之情，竟疏未注意及此，
    於所僱用勞工即被害人林俊男於上開時、地，由屋內引至屋
    外裝設之插座分路，以傳送電能供其電鑽作業之際，未於該
    插座分路設置漏電斷路器，且未對電線與插頭電源之導片接
    觸端，施以絕緣防護之預防感電措施，致勞工林俊男因觸電
    死亡，被告丙○○自難辭過失之責。
、本案係因被告丙○○所提供之電鑽插頭內之裸露銅線無安全
    之絕緣包覆，且由屋內引至屋外裝設之插座分路，未設置漏
    電斷路器等不安全狀況，致被害人林俊男於使用電鑽機時感
    電致死，已如前述，是被告丙○○就所提供之電鑽，疏未施
    以絕緣防護及未提供漏電斷路器，與被害人林俊男之死亡結
    果間，有相當因果關係亦明。
(二)、被告戊○○有無過失部分：
、被告戊○○雖於本院審理時辯稱其並非系爭工程之現場監督
    人，亦非現場負責人云云，然查，被告戊○○於96年4 月13
    日本件刑事案件檢察官訊問時雖亦陳稱其非系爭工程現場負
    責人云云，然於同次檢察官訊問時亦已坦承：我在系爭工程
    現場是負責監督等語（台灣桃園地方法院檢察署96他字第11
    76號卷第6 頁）；於該刑事案件本院審理時更坦認：我在系
    爭工地擔任班長，就工人的管理部分，我要注意工作上的安
    全，系爭工地使用的工具由我保管，工具如果壞掉，我都是
    送回公司去，由公司處理，工具如果不夠，就跟公司說，公
    司再補等語（本件刑事案件二審卷二第113 、115 、116 、
    119 、120 頁）；並經同案被告壽司公司之經營負責人即同
    案被告丙○○於97年2 月1 日該刑事案件準備程序中陳稱：
    我們公司在現場有監工人員就是被告戊○○，被告戊○○就
    是現場工地之管理人，我們公司有一定之分層負責制度，該
    工地的事是委託被告戊○○負責，不是臨時性的工作，被告
    戊○○是我們公司編制內的班長，他的制服是班長制服，至
    於薪資，班長與一般工人雖相同，不過在年後的部分，會另
    有獎懲等語（本件刑事案件二審卷二第62頁、65頁）明確；
    參以原告乙○○於該刑事案件亦曾以證人身分證稱：我在被
    告壽司公司擔任木工師傅，上面有班長有主管，被告戊○○
    是班長，負責分配工作給我們做，施工中有問題時，我跟班
    長戊○○反應，施工所需之工具由班長整批帶過去，班長在
    收工時將工具收在工具箱內，然後鎖起來，要用工具時就跟
    班長說要用什麼工具，然後自己去拿等語（本件刑事案件二
    審卷二第36頁至39頁）；證人即亦為被告壽司公司木工師傅
    之楊萬發於該刑事案件本院審理時證稱：每一個工班公司都
    有給整套工具，工具箱是發給班長，如果工具不足，班長會
    申請，公司再補工具給他們，公司告訴班長工具若有問題，
    就交給工具行處理等語（本件刑事案件二審卷二第8 頁、9
    頁），以上被告戊○○之陳述及證人之證述，均足以認定被
    告戊○○所受派擔任系爭工地之「班長」1 職，即為系爭工
    地之現場監督、負責人，負有指揮、監督現場各項事務之職
    責，甚至包含勞工安全衛生事項，亦為被告戊○○所應注意
    之事務無誤。被告戊○○於本院審理時辯稱其並非系爭工程
    之現場監督人，亦非現場負責人云云，尚與事實不符，難以
    採信。
、被告戊○○另辯稱其非被告壽司公司之專職員工，僅屬臨時
    工，其於每日分配工作後，與其他木工相同，仍需在工地現
    場為木工工作，且與被害人之工資均無不同云云，除與同案
    被告丙○○上開陳述不盡相符外；且所稱專職與否部分，因
    其既經指派並同意擔任「班長」而為現場監督及負責人，即
    已被課予該項任務所需付之責任，核與其是否專職無涉；至
    於其是否有於受派擔任現場監督及負責人之同時，仍須在工
    地現場為木工工作工，或其薪資之多寡部分，亦僅是雇主分
    派工作是否過當，或有否同工同酬，甚至不當扣剋工資之問
    題，核與其所擔任之「班長」1 職所有職責無涉，此部分所
    辯自難為其有利之認定。至於被告戊○○另辯稱其從未表示
    自己為本案有關勞工案全之工作場所負責人，卷附職業災害
    檢查報告謂被告戊○○為工作場所負責人，顯無所憑云云，
    然此部分，除被告戊○○確有於檢察官訊問及本件刑事案件
    審理時為上開陳述，有該等筆錄附於該等卷內可證外，且行
    政院勞工委員會北區勞動檢查所96年1 月22日勞北檢營字第
    09 61000968 號函及所附前引檢查報告書亦載明：二級承攬
    人壽司公司工作現場負責人戊○○，為執行業務之人，對於
    勞工從事木作作業，由屋內引至屋外裝設之插座分路，傳送
    電鑽電能以螺絲固定牆面板子作業時，應按電業法及屋內線
    路裝置規則之相關規定施工外，並應在電路上或該等設備之
    適當處所裝設漏電斷路器... ，採取預防感電之設施等語；
    而證人即負責製作前開報告之洪吉誠於96年5 月7 日本件刑
    事案件檢察官訊問時證稱：本件職業災害檢查報告書是我負
    責，我是先對雇主即同案被告丙○○及被告戊○○作筆錄，
    並參考他們業務性質後，判斷被告戊○○為系爭工程之現場
    指揮，被告戊○○應該在每次施工前檢查電鑽安全性等語（
    台灣桃園地方法院檢察署96他字第1176號卷第10頁）；於97
    年4 月23日本件刑事案件本院審理時亦證稱：我之所以在上
    開報告中載明被告戊○○負責現場勞工安全衛生指揮協調事
    項，是我在對被告戊○○作筆錄時，被告戊○○自己親口說
    的等語（見本院二審卷二第111 頁、112 頁），亦足認前引
    職業災害檢查報告之所以認定被告戊○○為工作場所負責人
    ，乃係經實際查訪、訊問所得，被告戊○○指摘該職業災害
    檢查報告謂被告戊○○為工作場所負責人，顯無所憑云云，
    亦與事實不符。益徵被告戊○○於本院審理時辯稱其非系爭
    工程工作場所負責人云云，顯屬卸責之詞，難以採信。
、被告戊○○雖又於本院審理時辯稱其僅為木工，並不具備電
    氣之專業知識，被告壽司公司亦從未對被告戊○○及其他木
    工為相關之勞工安全衛生教育訓練，其委無可能知悉應在電
    路上或該等電鑽設備之適當處所裝設漏電斷路器，及採取預
    防感電之設施云云，然查，被告戊○○於本件刑事案件本院
    審理時自承：我擔任木工30幾年，每日使用工具前，我沒有
    去檢視我所保管的各項機具的電線有沒有磨損、功能是否正
    常及有沒有漏電等情形，本案電鑽我有用過，插頭電線的包
    覆情形在我拿來的時候就是這個樣子，這樣的包覆情形不是
    原廠新品的包法，這樣的包法合不合格我不懂，如果包的好
    不會去碰到的話，我們就會用，我知道電動機具年久後有可
    能發生漏電的可能性，漏電會讓使用電動機具的人造成觸電
    的危險，使用電鑽應該要預防漏電，以避免使用的人觸電，
    我不知道有漏電斷路器這種東西，也沒有問過水電人員要如
    何避免漏電發生等語（本件刑事案件二審卷二第120 頁至
    124 頁），足見被告戊○○對電鑽插頭之電線應有安全之絕
    緣包覆，及對電動機具漏電之危險性及預防漏電之必要性，
    均知之甚詳；且向水電專業人員詢問有關預防漏電、感電之
    資訊，在現今社會上亦屬輕易可完成之事，因之，被告戊○○就本件電鑽插頭內之電線，應有安全之絕緣包覆，及應於
    插座分路設置漏電斷路器等勞工安全衛生事項，並無不能注
    意之情事已明，此部分所辯，即非可採。
、被告戊○○一再指稱：被告壽司公司從未對其為相關之勞工
    安全衛生教育訓練，其從未看過被告壽司公司之管理規章或
    管理要求，甚至，被告壽司公司向來未提供漏電斷路器，而
    被害人林俊男自該電鑽之外觀，並未發現有何異狀，則其將
    同樣無法發現，且被告壽司公司既認該電鑽屬合格之工具，
    其亦無可能知悉該工具有何不安全之情況云云，然此部分，
    除僅是雇主或他人就本件事故之發生，是否同有可歸責之原
    因而已，難以免除被告戊○○為現場監督及負責人所應負之
    責任外；且行為人防止危險之作為義務，並不以契約明定者
    為限，法令規定、事實上的擔保承、自然的結合關係、危險
    共同體、違背義務的前行為、對於危險源之監督義務等，均
    足以產生其防止危險之作為義務。本件觸電事故發生時，現
    場正從事木作工程，需用電鑽等電動機具，已如前述，而該
    等電動機具除可能因本身瑕疵而漏電外，亦可能因其他施工
    人員，甚至使用者自己於移動或搬動工作物時，誤觸該電動
    機具之插頭及電線，造成插頭內接地線裸露之單根銅線瞬間
    與火線接觸，而使該等電動機具帶電，及案發當時，天氣炎
    熱，施工人員身上流汗，亦可能引起手握該等電動機具者，
    發生瞬間感電之情形，亦為一般人所可知；被告戊○○從事
    相關工作已30餘年，被害人林俊男又是由其帶領前往該現場
    施作並由其發給電鑽使用，且如遇問題，均由被告戊○○負
    責解決，或與被告壽司公司協調、連繫等情，均為被告戊○○所不爭執，顯見上開現場各項事務，均在被告戊○○管領
    控制支配之下，被告戊○○對於該現場之危險源，即有監督
    義務已明，是不論相關法規有無規定，或作業之勞工與被告
    戊○○有無契約關係，或他人是否同有防止危險之作為義務
    ，被告戊○○於其自身業務上，當然有防止該現場發生觸電
    危害之注意義務，就此即有應注意之義務；而電鑽插頭之電
    線應有安全之絕緣包覆，及電鑽具有漏電之危險性等，為一
    般人所知悉，遑論已從事相關工作30餘年，且身為木工「班
    長」之被告戊○○，僅此即足認被告戊○○亦無不能注意及
    此之情事；竟應注意、能注意而疏未注意及此，致發生本件
    被害人林俊男死亡之結果，顯有過失甚明。上開所辯，不但
    益徵被告戊○○未依相關規定注意現場施工安全外，甚至顯
    示被告戊○○對相關法規，及其應有之職責，均一無所知，
    除無法因不知法律而免除其責任外，反而益徵其過失情節之
    重大，被告戊○○以此為辯，自難為其有利之認定。
、被告戊○○為系爭工程現場監督、負責人，未善盡檢查本案
    電鑽插頭之電線是否有安全絕緣包覆，及未注意應於插座分
    路設置漏電斷路器，與被害人林俊男之死亡結果間，顯有相
    當之因果關係亦明。
(三)、當事人間之連帶責任部分：
、按因故意或過失，不法侵害他人之權利者，負損害賠償責任
    ；數人共同不法侵害他人之權利者，連帶負損害賠償責任，
    民法第184 條第1 項、第185 條第1 項，分別定有明文。被
    告丙○○、戊○○既有前開應注意、能注意而未注意之過失
    ，並均與被害人林俊男之死亡結果間，有相當之因果關係，
    自應就上開損害，對被害人俊男之父、母即原告負連帶賠償
    責任。
、按法人對於其董事或其他有代表權之人因執行職務所加於他
    人之損害，與該行為人連帶負損害賠償之責任，為民法第28
    所明定，而該條所謂「因執行職務所加於他人之損害」，並
    不以因積極執行職務行為而生之損害為限，如依法律規定，
    董事負執行該職務之義務，而怠於執行時所加於他人的損害
    ，亦包括在內（最高法院64年度台上字第2236號判例參照）
    。又被告丙○○為被告壽司公司之法定代理人，其因執行職
    務致生侵害被害人林俊男生命之結果，依民法第28條規定，
    被告壽司公司自應與被告丙○○連帶負賠償之責任。
、按受僱人因執行職務，不法侵害他人之權利者，由僱用人與
    行為人連帶負損害賠償責任，為民法第188 條第1 項所明文
    。而所稱之「執行職務」，初不問僱用人與受僱人之意思如
    何，一以行為之外觀斷之，即是否執行職務，悉依客觀事實
    決定。苟受僱人之「行為外觀」具有執行職務之形式，在客
    觀上足以認定其為執行職務者，就令其為濫用職務行為，怠
    於執行職務行為或利用職務上之機會及與執行職務之時間或
    處所有密切關係之行為，自應涵攝在內（最高法院90年度台
    上字第1991號裁判參考）。被告戊○○為被告壽司公司之受
    僱人，其因執行職務致生侵害被害人林俊男生命之結果，依
    民法第188 條第1 項規定，被告壽司公司自應與被告戊○○
    連帶負賠償之責任。
(四)、原告依侵權行為之法律關係得請求賠償之金額部分：按不法
    侵害他人致死者，對於支出殯葬費之人，亦應負損害賠償責
    任；被害人對於第三人負有法定扶養義務者，加害人對於該
    第三人亦應負損害賠償責任；不法侵害他人致死者，被害人
    之父母、子女及配偶，雖非財產上之損害，亦得請求賠償相
    當之金額。民法第192 條、第194 條分別定有明文。茲就原
    告請求被告連帶賠償之項目及金額，逐項審酌如下：
、殯葬費用部分：原告乙○○主張其為被害人林俊男支出殯葬
    費共397,245 元，業據其提出國寶服務股份有限公司出具之
    生前契約證明書、天祥寶塔禪寺塔位收據、證明書、明細（
    緞袋棺花、殯儀館規費、接體車、安靈法事、蓮花被）、新
    樂園禮儀公司收據（往生被、屍袋）、大愛生命紀念館繳款
    通知單等為證，且除其中塔位費，為被告壽司公司及丙○○
    所爭執外，其餘兩造均無爭執，且經核均屬習俗上出殯之必
    要費用，自得請求。至於塔位費用部分，雖由天祥寶塔禪寺
    開立收據兩紙，然均已指明係安葬被害人林俊男之用，且其
    內容一載為塔位費用12萬元，另一則載有結緣塔位及牌位各
    一費用7 萬元，合計19萬元，核與一般市價並無過高之情形
    ，顯然僅是分立收據而已，應均為供安葬被害人林俊男之必
    要支出，並無重複計算之情事，是該等費用均屬合理，應予
    准許。
、扶養費部分：
(1)、按直系血親相互間，以及夫妻間，互負扶養之義務，民法第
    1114條第1 款、第1116條之1 分別定有明文。再民法第1117
    條第1 項規定，受扶養權利者，以不能維持生活而無謀生能
    力者為限。而同條第2 項僅規定，前項無謀生能力之限制，
    於直系血親尊親屬不適用之，並非規定前項之限制，於直系
    血親尊親屬不適用之。是直系血親尊親屬，如能以自己財產
    維持生活者，自無受扶養之權利；即直系血親尊親屬受扶養
    之權利，仍應受「不能維持生活」之限制；而此所稱「不能
    維持生活」，係指無財產足以維持生活而言（最高法院78年
    度台上字第1580號、81年度台上字第1504號判決，62年度第
    2 次民庭總會議決議(四)參照）。
(2)、查本件原告乙○○係被害人林俊男之父，於40年12月02 日
    出生；原告丁○○係被害人林俊男之母，於43年11月24 日
    出生，為兩造所不爭執；依行為時勞基法第54條第1 項第1
    款規定之勞工強制退休年齡60歲，原告主張計算其所得請求
    法定扶養之期間，自其二人退休時起算，尚屬合理；被告壽
    司公司及丙○○雖具狀陳稱：原告乙○○職業亦為木匠，與
    被害人林俊男同在被告壽司公司工作期間，薪資較被害人林
    俊男高，則原告乙○○是否確實不能維持生活，而得請求被
    害人林俊男扶養，即有詳查之必要云云，除未提出證據，以
    實其說外，且於原告乙○○年滿60歲後，因無證據證明原告
    乙○○仍有足夠財產維持生活，而被害人林俊男為其子，自
    應予以扶養，故應認原告均係自60歲退休年齡後，有受扶養
    之必要已明。再原告乙○○、丁○○於被害人林俊男於95年
    8 月12日死亡時，分別為54歲、51歲，原告乙○○尚須5 年
    又3 月21日（即約5.3 年）、原告丁○○尚須8 年3 月12日
    （即約8.28年）滿60歲；再對照96年臺閩地區簡易生命表（
    男性、女性）計算平均餘命，原告乙○○於被害人林俊男死
    亡時起算，尚有餘命約25.79 年、原告丁○○於被害人林俊
    男死亡時起算，尚有餘命約32.6 1年；其二人年滿60歲後，
    原告乙○○尚有餘命約21.08 年、原告丁○○尚有餘命約24
    .53 年，原告受扶養之請求年限，即係分別自其60歲退休後
    之餘命約21.08 年、24 .53 年 ；又因原告除均係請求被告
    一次給付外，且又是分別請求5.3 年、8.28年後開始起算之
    扶養費，則上述期間之中間利息，均應予扣除。
(3)、原告主張每月每人以生活費16,492元計算，每年各得請求19
    7,904 元以計算本件扶養費等情，被告則辯稱：應以被害人
    死亡當年度扶養親屬寬減額計算等語。惟依行政院主計處公
    布家庭收支調查報告，其中94年度台北縣平均每戶人數為3.
    51人，每戶每年消費支出為768,576 元，平均每人每年消費
    支出為218,967 元（平均每人每月消費支出18,247元）；本
    件原告居住台北縣，日常活動及生活費用之支出，概於此區
    域內為之，故以台北縣平均每人每年消費支出計算本件扶養
    費，應屬合理。此部分原告僅主張以每年197,904 元為扶養
    費計算基準，未逾上開94年度台北縣平均每人消費支出額，
    自無不合。
(4)、原告二人育有包括被害人林俊男在內之二子，原告二人於被
    害人林俊男死亡前即已離婚，原告乙○○再婚，現有配偶曹
    佳寶，原告丁○○則未再婚等情，為兩造所不爭執，並有戶
    籍謄本在卷可證，是原告乙○○之扶養義務人，除被害人林
    俊男外，尚有一子及配偶曹佳寶，原告丁○○之扶養義務人
    除被害人林俊男外，尚有一子，均負擔對原告二人之扶養義
    務，是被害人林俊男分別對原告乙○○、丁○○分別負有3
    分之1 、2 分之1 之扶養義務，一併敘明。
(5)、依上說明，原告乙○○於受扶養年限內得請求之扶養金額為
    ：
１、自被害人林俊男死亡時起計算至原告乙○○尚有餘命（25.
    79年）之扶養費：3,334,848 元，年別5%複式霍夫曼計算法
    （第一年不扣除中間利息），其計算式為：[197904*16.000
    00000 （此為應受扶養25年之霍夫曼係數）+197904*0.79 *
    （16.00000000-00.00000000）]=3,334,848（小數點以下四
    捨五入）
２、自被害人林俊男死亡時起計算至原告乙○○滿60歲前（5.3
    年）之扶養費：950,804 元，年別5%複式霍夫曼計算法（第
    一年不扣除中間利息），其計算式為：[197904*4.00000000
    （此為應受扶養5 年之霍夫曼係數）+197904*0.3*（5.0000
    0000-0 .000 00000）]=950,804（小數點以下四捨五入）
３、原告乙○○可對被告請求之扶養費（即年滿60歲後可一次請
    求之扶養金）為794,681 元｛（3,334,848 元－950,804 元
    ）÷3 ＝794,681 元，元以下四捨五入｝，原告乙○○逾此
    部分之請求，為無理由，應駁回之。
(6)、依上說明，原告丁○○於受扶養年限內得請求之扶養金額為
    ：
１、自被害人林俊男死亡時起計算至原告丁○○尚有餘命（32.6
    1 年）之扶養費：3,890,018 元，年別5%複式霍夫曼計算法
    （第一年不扣除中間利息），其計算式為：[197904*19.000
    00000 （此為應受扶養32年之霍夫曼係數）+197904*0.61 *
    （19.0 0000000-00.00000000）]=3,890,018 （小數點以下
    四捨五入）。
２、自被害人林俊男死亡時起計算至原告丁○○滿60歲前（8.28
    年）之扶養費：1,400,041 元，年別5%複式霍夫曼計算法（
    第一年不扣除中間利息），其計算式為：[197904*6. 0000
    0000（此為應受扶養8 年之霍夫曼係數）+197904*0. 28*（
    7.0000 0000-0.00000000）]=1,400,041 （小數點以下四捨
    五入）。
３、原告丁○○可對被告請求之扶養費（即年滿60歲後可一次請
    求之扶養金）為1,244,989 元｛（3,890,018 元－1,400,04
    1 元）÷2 ＝1,244,989 元，元以下四捨五入｝，原告丁○○逾此部分之請求，為無理由，應駁回之。
、精神損害賠償部份：本件被告不法侵害被害人林俊男之生命
    權，原告分別為被害人之父、母，依民法第194 條規定，其
    訴請被告賠償非財產上所受損害，自屬有據。繼按法院對於
    慰撫金之量定，應斟酌雙方，併加害人暨被害人之父、母、
    子、女及配偶之身分、地位及經濟狀況等關係定之，並應斟
    酌加害程度及其他各種情況核定相當數額（最高法院76年度
    台上字第1908號判例參照）。查本件事故發生時，被害人林
    俊男年僅30歲，正是青壯有為、成家立業之際，原告本可賴
    其扶養、承歡膝下，遽因被告疏失而慘遭電死，原告驟遭此
    劇變，受有相當之精神上痛苦，不言可喻，本院審酌原告乙○○為臨時工、原告丁○○無業，原告乙○○名下有房屋一
    筆、土地二筆；原告丁○○名下無不動產，被告丙○○為被
    告壽司公司負責人，名下有房屋4 筆、土地4 筆，並有除被
    告壽司公司外之另一筆投資金額5 百萬元；被告戊○○受雇
    被告壽司公司，名下有田賦6 筆、土地2 地；被告壽司公司
    為一資本額2,000,000 元之公司，專營室內裝潢、裝修、廚
    具、衛浴設備安裝工程業，業經本院調閱上開刑事案卷查核
    明確，及本件事故發生情形等一切情狀，認為原告各請求慰
    撫金250 萬元，尚屬過高，應以200 萬元為適當公允。逾此
    範圍，顯屬過高，不應准許。
(五)、被害人林俊男是否與有過失及被告等可否就此對原告主張過
    失相抵部分：
、按損害之發生或擴大，被害人與有過失者，法院得減輕賠償
    金額，或免除之。前項之規定，於被害人之代理人或使用人
    與有過失者，準用之。民法第217 條第1 項、第3 項定有明
    文。次按民法第192 條第1 項規定不法侵害他人致死者，對
    於支出殯葬費之人，亦應負損害賠償責任，係間接被害人得
    請求賠償之特例。此項請求權，自理論言，雖係固有之權利
    ，然其權利係基於侵權行為之規定而發生，自不能不負擔直
    接被害人之過失，倘直接被害人於損害之發生或擴大與有過
    失時，依公平之原則，亦應有民法第217 條過失相抵規定之
    適用（最高法院73年台再字第182 號判例可供參考）。再參
    以上開過失相抵之規定，其目的既在於謀求加害人與被害人
    間之公平，且未將非財產上之損害除外，即並不以財產上之
    損害為限，則於其適用上，於非財產上之損害部分亦應一體
    適用。
、本件係被害人林俊男由屋內引至屋外裝設之插座分路，於傳
    送電能以供被害人林俊男所操作之電鑽作業之際，因該插座
    分路未設置漏電斷路器，且未對電線與插頭電源之導片接觸
    端施以絕緣防護之預防感電措施，致發生感電死亡事件，已
    如前述，而前引職業災害檢查報告書中亦載明本件被害人林
    俊男所使用之系爭電鑽於使用當時其中火線業已裸露，以致
    另裸露的接地銅線與該火線接觸，造成感電，是該業已裸露
    之火線，僅需被害人林俊男稍加檢查，即可發現改善；而當
    天天氣熱，流汗更容易造成感電，亦為一般人所明知，被害
    人林俊男即應注意於此，避免感電事件之發生，然其竟疏未
    注意及此，仍逕自使用該電鑽，致使其遭電擊死亡，其對於
    死亡之結果，亦有疏失，被害人林俊男自屬與有過失。至於
    被告丙○○、壽司公司另抗辯本件感電事件可能是被害人林
    俊男自己踢到電鑽之接地線，致與火線接觸所致云云，然此
    部分，僅為其2 人之推測之詞，未能舉證以實其說，已難盡
    信；且前引鑑定報告亦僅就該感電方式係火線與地線接觸所
    致，加以確認，至於該火線為何會與地線接觸，則因現場沒
    有目擊者，無法做出結論；再參以證人洪吉誠於本件刑事案
    件中亦證稱：我們只能推論最有可能的是有人去踢到電線，
    或是電線移動，所以造成銅線錯動，使得接地線裸露的銅線
    跟火線裸露的銅線接觸，至於插座移動或是踏動，也有可能
    是死者本身造成的等語，是本件顯然無法證明該火線與地線
    接觸之確實原因為何，自不能推認該火線與地線之所以接觸
    ，係被害人林俊男誤踢所致，被告丙○○、壽司公司此部分
    所陳，尚屬無據，難堪採信。
、基上系爭觸電事故發生緣由、被害人林俊男與被告丙○○、
    戊○○之過失情節等一切情狀，認被告丙○○、戊○○就本
    件事故應負百分之90之責任，被害人林俊男應負百分之10之
    責任。又原告之損害賠償請求權，雖非繼承於被害人林俊男
    ，而係本於自己獨立之請求權，但畢竟係因被害人林俊男之
    死亡而有所請求，被害人林俊男與有過失，依前開說明，本
    件自有過失相抵之適用。
(六)、綜上，原告依侵權行為之法律關係，得請求被告賠償之金額
    為原告乙○○部分，可得請求賠償2,872,733 元｛（397,24
    5 元＋794,681 元＋2,000,000 元）×0.9 ＝2,872,733 元
    ，元以下四捨五入）；原告丁○○部分，可得請求賠償為2,
    920,490 元｛（1,244,989 元＋2,000,000 元）×0.9 ＝2,
    920, 490元，元以下四捨五入）。原告逾此範圍之請求，並
    無所據，應駁回之。
七、按數人負同一債務，明示對於債權人各負全部給付之責任者
    ，為連帶債務；無前項之明示時，連帶債務之成立，以法律
    有規定者為限，民法第272 條第1 項、第2 項定有明文。本
    件被告丙○○、戊○○為共同侵權行為人，依民法第185 條
    第1 項規定，應負共同侵權連帶賠償責任；又被告丙○○為
    被告壽司公司之法定代理人，其因執行職務致生侵害被害人
    林俊男生命之結果，依民法第28條規定，被告壽司公司應與
    被告丙○○連帶負賠償之責任；被告戊○○為被告壽司公司
    之受僱人，其因執行職務致生侵害被害人林俊男生命之結果
    ，依民法第188 條第1 項規定，被告壽司公司自應與被告戊○○連帶負賠償之責任。惟法律並無明文規定其3 人連帶負
    損害賠償責任，即其間應屬兩兩不真正連帶債務，不能令其
    3 人連帶給付，但因被告各應負全部給付之義務，如被告中
    1 人為給付，他被告即應同免其責任，應諭知任一被告已為
    全部或一部之給付者，其餘被告就其履行之範圍內同免給付
    之義務，以符不真正連帶債務之本旨。
八、末按遲延之債務，以支付金錢為標的者，債權人固得請求依
    法定利率計算之遲延利息。惟債務人之遲延責任，其給付有
    確定期限者，債務人自期限屆滿時起，負遲延責任；給付無
    確定期限者，債務人於債權人得請求給付時，經其催告而未
    為給付，自受催告時起，負遲延責任；其經債權人起訴而送
    達訴狀，或依督促程序送達支付命令，或為其他相類之行為
    者，與催告有同一之效力。民法第229 條第1 項、第2 項分
    別定有明文。本件原告所起訴請求者，為侵權行為損害賠償
    之債，自無確定給付期限，原告復未能舉證證明其曾經催告
    被告賠償而被告未為給付等情，是依上揭規定，被告對原告
    應負損害賠償債務之遲延利息，自應以原告提起本件訴訟之
    起訴狀繕本送達被告之翌日起算。從而原告依民法侵權行為
    與連帶債務之法律關係，請求被告壽司公司、丙○○應連帶
    ，或被告壽司公司、戊○○應連帶，或被告丙○○、戊○○
    應連帶給付原告乙○○2,872,733 元、原告丁○○2,920,49
    0 元，及被告壽司公司自刑事附帶民事訴訟起訴狀繕本送達
    之翌日起（即96年11月4 日），被告丙○○自刑事附帶民事
    訴訟起訴狀繕本送達之翌日起（即96年11月4 日），被告戊○○自刑事附帶民事訴訟起訴狀繕本送達之翌日起（即96年
    11月4 日），均至清償日止，按年息5%計算之利息；前開給
    付於任一被告已為全部或一部之給付者，其餘被告就其履行
    之範圍內同免給付之義務。洵屬有據，應予准許。原告逾上
    開部分之請求，為無理由，應予駁回。
九、原告另主張被害人林俊男因職業傷害而死亡前，係受雇被告
    壽司公司，被告壽司公司除應與被告丙○○、戊○○就原告
    所受損害負連帶賠償責任外，另應依勞動基準法第59條第4
    款規定給予原告5 個月平均工資之喪葬費375,000 元，及40
    個月平均工資之死亡補償3,000,000 元（被害人林俊男工資
    每日3, 000元，以每月工作25日計算，月薪為75,000元），
    即被告壽司公司應另給付原告乙○○、丁○○各1,687,500
    元等情，然查，勞動基準法第59條第4 款雖規定，勞工遭遇
    職業傷害或罹患職業並因而死亡時，雇主除給予5 個月平均
    工資之喪葬費外，並應一次給予其遺屬40個月平均工資之死
    亡補償；惟雇主依勞動基準法第59條規定給付之補償金額，
    得抵充就同一事故所生損害之賠償金額，亦為勞動基準法第
    60條所明文，故雇主如已依其他法律規定賠償者，自得主張
    扣除之。即本件被告壽司公司依法雖分別需對原告負「賠償
    」及「補償」責任，然該「補償」既可抵充就同一事故所生
    損害之「賠償」金額，則原告請求其一並經准許，他一請求
    ，在此金額範圍內，即已因抵充而滿足，非可重複請求。原
    告主張被告壽司公司除應與被告丙○○、戊○○就原告損害
    負連帶賠償責任外，應另依勞動基準法第59條第4 款規定給
    予原告5 個月平均工資之喪葬費，及40個月平均工資之死亡
    補償等情，尚有誤會。本件原告主張被告壽司公司應依民法
    第28條、第188 條第1 項之規定，分別與被告丙○○、戊○○連帶賠償原告乙○○2,872,733 元；連帶賠償原告丁○○
    2,920,490 元，為有理由，應予准許，已如前述，而此金額
    ，均大於原告乙○○、丁○○分別依勞動基準法第59條第4
    款所得請求之金額，自無再另為喪葬費、死亡補償請求之必
    要，此部所請，即應駁回。
十、兩造其餘主張陳述及所提之證據，經本院審酌後，核於本件
    判決之結果均無影響，自毋庸一一論列，附此敘明。
十一、兩造均陳明願供擔保，請准宣告假執行及免為假執行，經
      核原告勝訴部分，核無不合，爰酌定相當之擔保金額併宣
      告之；至原告其餘假執行之聲請，因訴之駁回而失所附麗
      ，應予駁回之。
十二、結論：本件原告之訴為一部有理由，一部無理由，依民事
      訴訟法第79條、第85條第2 項、第390 條第1 項、第392
      條第2 項，判決如主文。
中    華    民    國    98    年    1    月    23    日
                  民事第二庭法  官  尹    良
以上正本係照原本作成
如對本判決上訴，須於判決送達後20日內向本院提出上訴狀
中    華    民    國    98    年    1    月    23    日
                            書記官  陳美宜


司法院資訊處製作；財團法人民間司法改革基金會備份。
